---
title: "Projet ENSAssuRances - Analyse des Risques"
author: "Maxendre Bauthamy"
date: "`r Sys.Date()`"
output: 
  html_document:
    theme: flatly
    toc: true
    toc_float: true
    code_folding: hide
---

```{r setup, include=FALSE}
knitr::opts_chunk$set(echo = TRUE, warning = FALSE, message = FALSE, fig.width = 10, fig.height = 6)

# Chargement des librairies
library(tidyverse)
library(scales)
library(knitr)
library(kableExtra)
library(lubridate)
library(janitor)
library(readxl)

# Thème graphique global
theme_set(theme_minimal() +
            theme(
              plot.title = element_text(face = "bold", size = 14, color = "#2C3E50"),
              subtitle = element_text(face = "italic", color = "#7F8C8D"),
              legend.position = "bottom",
              strip.text = element_text(face = "bold")
            ))
```

```{r chargement_donnees, include=FALSE}
# Chargement des données préparées au Volet 1
df_final <- readRDS("data/df_final.rds")
```

# 1. Synthèse Exécutive

**Objectif** : Analyser la sinistralité du portefeuille automobile d'ENSAssuRances sur 5 ans (300k+ contrats) pour orienter la stratégie tarifaire 2027.

## Chiffres clés

```{r indicateurs_cles, echo=FALSE}
# Calcul des indicateurs sur les données réelles
nb_contrats <- nrow(df_final)
nb_sinistres_total <- sum(df_final$nb_sinistres_total)
cout_total <- sum(df_final$cout_sinistres_total)
cout_moyen <- cout_total / nb_sinistres_total
taux_frequence <- nb_sinistres_total / nb_contrats

# Création d'un tableau récapitulatif
tibble(
  Indicateur = c(
    "Nombre de contrats analysés",
    "Taux de fréquence global (Sinistres/Contrats)",
    "Coût total des sinistres (5 ans)",
    "Coût moyen par sinistre",
    "Nombre total de sinistres"
  ),
  Valeur = c(
    format(nb_contrats, big.mark = " "),
    percent(taux_frequence, accuracy = 0.01),
    paste(format(round(cout_total/1e6, 2), big.mark = " "), "M€"),
    paste(format(round(cout_moyen, 0), big.mark = " "), "€"),
    format(nb_sinistres_total, big.mark = " ")
  )
) %>%
  kable(align = c("l", "r")) %>%
  kable_styling(bootstrap_options = c("striped", "hover", "condensed"), 
                full_width = FALSE, position = "center")
```

---

# 2. Analyse du Portefeuille

Nous observons la dynamique commerciale du parc assuré.

```{r distribution_portefeuille, fig.height=5}
# Distribution des contrats par année
df_final %>%
  count(idx_year) %>%
  ggplot(aes(x = factor(idx_year), y = n, fill = factor(idx_year))) +
  geom_col(show.legend = FALSE) +
  geom_text(aes(label = format(n, big.mark = " ")), vjust = -0.5, size = 4) +
  scale_y_continuous(labels = label_number(big.mark = " ")) +
  scale_fill_brewer(palette = "Blues") +
  labs(
    title = "Évolution du portefeuille par année",
    subtitle = "Stock de contrats actifs au 31 décembre",
    x = "Année",
    y = "Nombre de contrats"
  ) +
  theme_minimal() +
  theme(
    plot.title = element_text(face = "bold", size = 14),
    axis.text = element_text(size = 11)
  )
```

**Insight** : Le portefeuille montre une tendance stable. L'analyse des risques ci-dessous vise à optimiser la marge technique sur ce stock existant.

---

# 3. Facteurs de Risque (Tarification)

Cette section explore les corrélations entre les caractéristiques des assurés et la fréquence des sinistres.

## 3.1 Impact de l'Âge du Conducteur

```{r age_conducteur, fig.height=6}
# Consigne : Nombre de sinistres en fonction de l'âge du sociétaire
p7 <- df_final %>%
  filter(nb_sinistres_total > 0) %>% # Focus sur les sinistrés
  ggplot(aes(x = drv1age)) +
  geom_histogram(binwidth = 2, fill = "#E74C3C", color = "white", alpha = 0.8) +
  geom_vline(aes(xintercept = mean(drv1age, na.rm = TRUE)), linetype="dashed", size = 1) +
  labs(
    title = "Distribution de l'âge des conducteurs accidentés",
    subtitle = "Pic de fréquence marqué chez les jeunes conducteurs",
    x = "Âge du conducteur",
    y = "Nombre de sinistres"
  ) +
  theme_minimal() +
  theme(
    plot.title = element_text(face = "bold", size = 14)
  )

print(p7)
```

```{r tableau_age}
# Tableau des taux de sinistralité par tranche d'âge
df_final %>%
  filter(!is.na(drv1age)) %>%
  mutate(tranche_age = cut(drv1age, 
                           breaks = c(17, 25, 35, 50, 65, 100),
                           labels = c("18-25 ans", "26-34 ans", "35-49 ans", 
                                      "50-64 ans", "65+ ans"),
                           include.lowest = TRUE)) %>%
  group_by(tranche_age) %>%
  summarise(
    `Vol. Contrats` = n(),
    `Taux Fréquence` = percent(mean(nb_sinistres_total), accuracy = 0.01),
    `Coût moyen` = paste(format(round(mean(cout_sinistres_total), 0), big.mark = " "), "€"),
    .groups = "drop"
  ) %>%
  kable(align = c("l", "r", "r", "r")) %>%
  kable_styling(bootstrap_options = c("striped", "hover"), full_width = FALSE) %>%
  row_spec(1, bold = TRUE, color = "white", background = "#E74C3C")
```

**Recommandation** : La sur-sinistralité des 18-25 ans est confirmée. Il est recommandé d'appliquer une surprime ciblée.

## 3.2 Impact du Type de Véhicule (Segment)

Quels sont les véhicules qui coûtent le plus cher à la compagnie ?

```{r segment_vehicule, fig.height=7}
# Consigne : Nombre de sinistres par segment commercial
df_final %>%
  filter(!is.na(vh_segment)) %>%
  group_by(vh_segment) %>%
  summarise(
    cout_total = sum(cout_sinistres_total),
    nb_sinistres = sum(nb_sinistres_total),
    .groups = "drop"
  ) %>%
  ggplot(aes(x = reorder(vh_segment, cout_total), y = cout_total/1e6)) +
  geom_col(fill = "#2ECC71") +
  geom_text(aes(label = paste(format(round(cout_total/1e6, 1), big.mark = " "), "M€")), 
            hjust = -0.1, size = 3.5) +
  coord_flip() +
  labs(
    title = "Charge sinistre totale par segment",
    subtitle = "Classement par coût total cumulé sur 5 ans",
    x = "",
    y = "Coût total (Millions €)"
  ) +
  theme_minimal() +
  theme(
    plot.title = element_text(face = "bold", size = 14)
  )
```

## 3.3 Impact de la Motorisation et du Groupe SRA

```{r motorisation_groupe, fig.height=5}
# Consigne : Répartition selon l'alimentation
p_energy <- ggplot(df_final, aes(x = vh_energy, fill = vh_energy)) +
  geom_bar() +
  scale_fill_brewer(palette = "Set2") +
  labs(title = "Répartition par Motorisation", x = "Énergie", y = "Volume") +
  theme_minimal() +
  theme(legend.position = "none", plot.title = element_text(face = "bold"))

# Consigne : Distribution selon le groupe
p_group <- ggplot(df_final, aes(x = factor(vh_group))) +
  geom_bar(fill = "#8E44AD") +
  labs(title = "Distribution des Groupes SRA", x = "Groupe", y = "Volume") +
  theme_minimal() +
  theme(plot.title = element_text(face = "bold"))

# Affichage côte à côte
print(p_energy)
print(p_group)
```

## 3.4 Analyse des Sociétaires (Sexe & Antécédents)

```{r sexe_antecedents, fig.height=5}
# Consigne : Nombre et pourcentage de sinistres selon le sexe
analyse_sexe <- df_final %>%
  group_by(drv1sex) %>%
  summarise(nb_sinistres = sum(nb_sinistres_total)) %>%
  mutate(pourcentage = nb_sinistres / sum(nb_sinistres))

p_sexe <- ggplot(analyse_sexe, aes(x = drv1sex, y = nb_sinistres, fill = drv1sex)) +
  geom_col(width = 0.5) +
  geom_text(aes(label = percent(pourcentage, 0.1)), vjust = -0.5) +
  labs(title = "Sinistralité par Genre", x = "Sexe", y = "Nb Sinistres") +
  theme_minimal() +
  theme(legend.position = "none", plot.title = element_text(face = "bold"))

# Consigne : Nombre de sinistres selon les antécédents
p_ant <- df_final %>%
  group_by(claims_ant) %>%
  summarise(nb_sinistres = sum(nb_sinistres_total)) %>%
  ggplot(aes(x = factor(claims_ant), y = nb_sinistres)) +
  geom_col(fill = "#34495E") +
  labs(title = "Sinistres selon les antécédents", x = "Nb sinistres passés", y = "Nb sinistres actuels") +
  theme_minimal() +
  theme(plot.title = element_text(face = "bold"))

print(p_sexe)
print(p_ant)
```

## 3.5 Focus : Option "Petit Rouleur"

L'option kilométrique permet-elle de sélectionner de meilleurs risques ?

```{r option_petit_rouleur, fig.height=5}
# Consigne : Histogramme des contrats avec ou sans option petit rouleur
df_final %>%
  group_by(ct_km) %>%
  summarise(
    frequence = mean(nb_sinistres_total),
    cout_moyen = mean(cout_sinistres_total)
  ) %>%
  ggplot(aes(x = ct_km, y = frequence, fill = ct_km)) +
  geom_col() +
  scale_fill_manual(values = c("#95A5A6", "#F1C40F")) +
  geom_text(aes(label = round(frequence, 4)), vjust = -0.5) +
  labs(
    title = "Comparaison de la fréquence : Option Petit Rouleur",
    x = "Option souscrite (O/N)",
    y = "Fréquence moyenne de sinistre"
  ) +
  theme_minimal() +
  theme(
    plot.title = element_text(face = "bold", size = 14),
    legend.position = "none"
  )
```

---

# 4. Cartographie des Risques

Identification des départements les plus sinistrés (Top 15).

```{r cartographie_risques, fig.height=8}
# Consigne : Carte des zones géographiques à risque
# Nous utilisons les VRAIES données (code INSEE) au lieu de simuler
df_geo <- df_final %>%
  # Extraction des 2 premiers chiffres du code INSEE pour le département
  mutate(departement = str_sub(ct_insee, 1, 2)) %>%
  group_by(departement) %>%
  summarise(
    nb_contrats = n(),
    nb_sinistres = sum(nb_sinistres_total),
    frequence = nb_sinistres / nb_contrats,
    .groups = "drop"
  ) %>%
  filter(nb_contrats > 500) %>% # Filtre pour significativité statistique
  arrange(desc(frequence)) %>%
  head(15)

ggplot(df_geo, aes(x = reorder(departement, frequence), y = frequence)) +
  geom_col(fill = "#34495E") +
  geom_text(aes(label = percent(frequence, accuracy = 0.1)), 
            hjust = -0.1, size = 3) +
  coord_flip() +
  scale_y_continuous(labels = percent_format()) +
  labs(
    title = "Top 15 Départements à Risque",
    subtitle = "Classement par fréquence de sinistre (Départements > 500 contrats)",
    x = "Département",
    y = "Fréquence"
  ) +
  theme_minimal() +
  theme(
    plot.title = element_text(face = "bold", size = 14)
  )
```

---

# 5. Conclusion & Plan d'Action

Pour améliorer la rentabilité d'ENSAssuRances, nous préconisons :

## Actions Prioritaires

**1. Refonte Tarifaire Jeunes** : Appliquer une hausse tarifaire sur les <25 ans dont la fréquence est double par rapport à la moyenne.

**2. Franchises Segments Premium** : Les véhicules "Familiales" et "Luxe" concentrent les coûts. Une augmentation des franchises permettrait de baisser la charge.

**3. Promotion "Petit Rouleur"** : L'analyse montre que cette option capte des profils très rentables (Fréquence plus faible). Il faut accentuer la communication marketing dessus.

## Indicateurs de Suivi (KPIs)

```{r kpi_suivi, echo=FALSE}
tibble(
  KPI = c(
    "Taux de fréquence global",
    "Coût moyen par sinistre",
    "Part des jeunes conducteurs"
  ),
  `Cible 2027` = c(
    "< 8%",
    "< 2 500 €",
    "< 15%"
  ),
  `Action` = c(
    "Prévention & Sélection",
    "Réseaux de garages agréés",
    "Politique tarifaire stricte"
  )
) %>%
  kable(align = c("l", "c", "l")) %>%
  kable_styling(bootstrap_options = c("striped", "hover"), full_width = FALSE)
```

---

**Date de génération du rapport** : `r format(Sys.time(), "%d/%m/%Y à %H:%M")`